【裁判字號】    98,訴,139
【裁判日期】    980414
【裁判案由】    公共危險
【裁判全文】
臺灣臺北地方法院刑事判決               98年度訴字第139號
    公  訴  人  臺灣臺北地方法院檢察署檢察官
    被      告  丁○○
                          1號.
    選任辯護人  陳緯慶律師
上列被告因公共危險案件，經檢察官提起公訴（九十七年度偵字
第二五三三九號），本院判決如下：
    主  文
丁○○放火燒燬現有人所在之建築物，未遂，處有期徒刑年捌
月。
    事  實
一、丁○○因與鄰居辛○○、庚○○等人平日相處不睦，竟基於
    放火燒燬現供人使用之住宅之犯意，於民國九十七年十一月
    五日凌晨一時十四分許，在辛○○所有、現供人使用之臺北
    市中山區○○○路○段一三二巷二一號四樓門口樓梯間，以
    打火機點燃廢紙堆造成起火燃燒；適居住於辛○○對門之庚○○親見丁○○縱火之過程，迅速以水撲滅火勢，因而未生
    燒燬之結果，丁○○於縱火後迅速逃回其位於臺北市中山區
    ○○○路一段一三二巷二一號六樓之四住處，員警接獲辛○○報案後，旋即前往上開丁○○之住處，將丁○○逮捕到案
    。
二、案經辛○○訴由臺北市政府警察局中山分局報請臺灣臺北地
    方法院檢察署（下稱臺北地檢署）檢察官偵查起訴。
    理  由
一、按被告以外之人於審判外之言詞或書面陳述，除法律有規定
    者外，不得作為證據，刑事訴訟法第一百五十九條第一項定
    有明文；復按被告以外之人於偵查中向檢察官所為之陳述，
    除顯有不可信之情況者外，得為證據，同法第一百五十九條
    之一第二項亦有規定；另按被告以外之人於審判外之陳述，
    雖不符前四條之規定，而經當事人於審判程序同意作為證據
    ，法院審酌該言詞陳述或書面陳述作成時之情況，認為適當
    者，亦得為證據；同法第一百五十九條之五規定甚明。本案
    據以認定被告丁○○犯罪事實之證據，除告訴人辛○○、證
    人庚○○於偵查中向檢察官所為之陳述，業經具結且無顯不
    可信之情形存在，依刑事訴訟法第一百五十九條之一第二項
    規定，自具備證據能力；其餘之傳聞證據，因被告、選任辯
    護人對於證據能力均不表爭執，本院審酌該等言詞陳述或書
    面陳述作成之情況，相關陳述人均未曾主張非出於任意性或
    不正取供，足信作成時之情況，應無違法或不當情事，因而
    認為適當，依刑事訴訟法第一百五十九條之五規定，該等言
    詞陳述或書面陳述，均具備證據能力而均得作為證據，合先
    敘明。
二、訊據被告丁○○矢口否認有上開放火犯行，辯稱：伊於九十
    七年十一月四日二十二時許即在家中睡覺，伊上床睡覺前，
    和伊之配偶丙○○○為了生意上的事情吵架，丙○○○就出
    門，約再隔一、二十分鐘伊就吃安眠藥上床睡覺了，直至警
    察按伊家中門鈴伊才醒來云云；而被告之選任辯護人則為其
    辯護略以：告訴人辛○○、證人庚○○與被告之間有毀損、
    傷害案件，雙方存有嫌隙仇恨，所言難認實在，且彼等之證
    言，經比對後，前後、彼此間均有所矛盾，亦與另一證人己○○○於臺北市政府消防局談話筆錄中之證詞，迥然不同，
    是難以據以為對被告不利之認定；案發火災現場僅有幾張所
    謂之壁紙燃燒，而未檢驗出汽油、煤油及柴油等常見之促燃
    劑成份，而投遞之位置係在公寓大廈大門前之空曠處，火勢
    侷限在紙堆上，客觀上尚不足致公共危險，是亦不該當刑法
    第一百七十三條放火罪之客觀構成要件云云。經查：
  (一)臺北市○○○路○段一三二巷二一號四樓為告訴人辛○○之
    住處，於九十七年十一月五日凌晨一時十四分許，上開住處
    大門前走廊地面，遭人以明火引燃紙堆致起火燃燒，火勢未
    延燒至住家內等情，為被告所不爭執，且據告訴人辛○○、
    證人庚○○、己○○○分別於檢察官訊問、本院審理時證述
    屬實，且有現場照片十二張（見九十七年度偵字第二五三三
    九號卷《偵查卷》第二四頁至第二六頁、第三十頁至第三四
    頁）及臺北市政府消防局九十七年十一月十九日火災原因調
    查鑑定書一份（見偵查卷第四四頁至第六三頁）在卷可證，
    自堪信為真實。
  (二)又據證人庚○○於本院九十八年三月三日審理時證稱：伊與
    其子簡孝軒同住於臺北市○○○路○段一三二巷二一號四樓
    之二，其胞姊辛○○與其父、母親、女兒同住於其對門即二
    一號四樓；九十七年十一月五日案發當時，伊在家看一點的
    電視劇集重播，伊住處的電視就在門邊，所以伊側著身子就
    可以看到門外情形，伊看電視時會一邊抽煙，所以伊會開電
    風扇對門外吹，外門即有鐵柱的紗門是關著的，但是內門是
    開的，伊可以從外門鐵柱間縫隙看到外面情形，一時多一點
    的時候，伊聽到碰的一聲，伊想說是被告喝醉踹伊家的門，
    所以伊就往外看，看到被告彎腰、側著身體，右手拿藍色打
    火機正在伊住處門口點火，被告點火不到一秒鐘的時候火就
    燒起來了，伊就喊「啊」的一聲，被告就跑掉，伊隨後站起
    來對著隔壁喊伊姐姐辛○○的名字，說「辛○○失火了」，
    辛○○一開門，伊就說：那個女的跑上去了，辛○○就衝上
    去追被告，然後伊就跳到對門辛○○家想要找東西滅火，伊
    衝到辛○○家中後，先拿裡面一個很大鐵盆接水先讓火變小
    ，再用鐵盆蓋上去，剩下其他的小火就用鞋子去拍打，讓火
    滅掉；火滅之後，警察也來了消防車也到了，伊就和警察一
    起上去六樓之四找被告，警察敲門後，被告約三、五分鐘之
    後才開門等語屬實（見本院當日審判筆錄）。證人即告訴人
    辛○○於上開審理期日證稱：伊與其父母親、妹妹、外勞、
    妹妹的小孩同住於臺北市○○○路○段一三二巷二一號四樓
    ，九十七年十一月四日晚上十一、十二時，伊整理完新的麵
    攤剛回家，先去探視父親，然後與母親坐在客廳看電視，伊
    聽到有人在踢伊家門外鞋子的聲音，伊就從門的鷹眼孔往外
    看，看到被告，因為被告前幾天就曾來鬧過伊，伊當時很累
    ，想說被告應該是來找伊吵架，伊就不開門，轉頭去房間準
    備拿衣服要洗澡，伊進去不到一分鐘，再返回客廳時，就發
    現客廳都是煙，然後聽到住在伊對門的二妹庚○○喊失火了
    ，伊就趕快把正在打瞌睡的母親叫醒，再叫醒外勞、父親、
    妹妹萬惠蘭及小孩，開門準備要衝出去，看見火在伊家正門
    口，伊聽到樓梯口有聲音，伊就往上追，有看見被告的腳，
    但到了五樓時有傘擋住，後來伊想伊追不到被告了，又擔心
    父親安危，所以又下樓等語屬實（同上審判筆錄參照）。可
    知九十七年十一月五日一時十四分許，在告訴人辛○○位於
    臺北市○○○路○段一三二巷二一號四樓門口放火者，確係
    被告無訛。
  (三)又告訴人、證人之陳述有部分前後不符，或相互間有所歧異
    時，究竟何者為可採，法院仍得本其自由心證予以斟酌，非
    謂一有不符或矛盾，即應認其全部均為不可採信；尤其關於
    行為動機、手段及結果等之細節方面，告訴人之指陳，難免
    故予誇大，證人之證言，有時亦有予渲染之可能；然其基本
    事實之陳述，若果與真實性無礙時，則仍非不得予以採信，
    最高法院著有七十四年臺上字第一五九九號判例意旨可資參
    照。雖在本案火災發生後，告訴人辛○○究係自行上樓敲被
    告家中的門，亦或是與警察一同上樓找被告，另究係在上樓
    追被告之前或之後撥打電話報警，證人庚○○、告訴人辛○○容有不同證述，惟火災發生事出突然，證人庚○○、告訴
    人辛○○之驚慌程度可想而知，是於慌亂中對於事實記憶難
    免未盡完全，然而證人庚○○、告訴人辛○○對於發現火災
    過程之事實供述，所為證述均屬一致，是自不得以彼等證述
    之些許瑕疵，即全盤否認彼等證詞之真實性。
  (四)另證人庚○○於本院審理時證稱：被告好像有灑一點油之類
    的東西，火就瞬間燒起來，味道就出來了，當時伊已經很靠
    近火，伊有聞到類似去漬油的味道等語（見本院卷第五二頁
    、第五四頁）。而依現場跡證觀之，本案係被告以明火點燃
    紙堆引火燃燒，該紙堆中所含之物質，於燃燒過程中，或有
    可能產生異味，而使證人庚○○感覺上像是去漬油之味道；
    又因證人庚○○見被告點火之後，火即瞬間燃起，是其主觀
    判斷被告應係加入如油類之助燃物始有此結果，故為上開證
    述。從而，雖起火地點大門前殘餘物，經臺北市政府消防局
    以靜態式頂空分析法、氣相層析質譜儀鑑定結果，未檢出汽
    油、煤油及柴油等常見促燃劑成分，此有臺北市政府消防局
    化學實驗室九十七年十一月十日第化九七０九七號火災證物
    鑑定報告書一份在卷可證（見偵查卷第五三頁）。仍難以此
    推認證人庚○○所為證述有何不實。
  (五)又證人己○○○雖於本院審理時證稱：其係聞到煙味才開門
    ，開門後聽到證人庚○○喊失火等語（見本院卷第五七頁反
    面），與告訴人辛○○所為證詞有所歧異。惟起火當時，己○○○雖在客廳看電視，然係處於精神狀態不佳、打瞌睡之
    狀態等情，業據證人己○○○於本院審理時自陳：伊係邊看
    電視邊打瞌睡等語（見本院卷第五七頁），證人庚○○於本
    院審理時證稱：失火當時伊之母親係坐在椅子上睡著了，伊
    跳過去辛○○家中時她是醒了，但是表情呆滯等語（見本院
    卷第五四頁反面），告訴人辛○○於本院審理時證稱：案發
    當時伊母親在打瞌睡等語明確（見本院卷第五五頁）。是證
    人己○○○於精神不佳之情況下，是否能明確分辨辛○○開
    門、聽見庚○○喊失火二者間之先後順序，非無疑義，況上
    開二動作係在接續一瞬間發生，其誤判二者順序之可能性極
    高，故自不能因證人己○○○上開所述與告訴人辛○○不同
    ，即認告訴人辛○○所為指訴不可採信。
  (六)被告雖矢口否認伊即為本案縱火之人，辯稱：伊自九十七年
    十一月四日二十二時許即服用安眠藥在家中睡覺，直至警方
    來按家中門鈴伊才起床應門云云。惟被告位於臺北市○○○
    路○段一三二巷二一號六樓之四住處所申設之市內電話號碼
    為（０二）00000000號，被告之配偶丙○○○所使
    用之行動電話門號為0000000000號，此為被告於
    準備程序中所自陳（見本院卷第十三頁反面），而（０二）
    00000000號市內電話，於九十七年十一月五日零時
    五十八分四十二秒起，與上開0000000000號行動
    電話間，有七十九秒鐘之通聯紀錄，此有中華電信資料查詢
    、遠傳電信股份有限公司九十八年二月十一日通聯資料查詢
    回覆及附件等件在卷可證（見本院卷第二一頁至第二四頁）
    ；另被告供稱：九十七年十一月四日晚間，伊與丙○○○吵
    架後，丙○○○即離開二人上開住處等情，是可推認於上開
    時間，係被告使用家中（０二）00000000號電話與
    丙○○○通話，故被告絕不可能如其所辯稱：自九十七年十
    一月四日二十二時許即在家中睡覺直至警方前來。再者，據
    證人即臺北市政府中山分局中山一派出所負責承辦本案之警
    員王宗文於本院審理時證稱：伊因接獲勤務中心通報有人縱
    火，故與同事余繼民、另二名消防隊的同仁一同前往處理，
    伊與同事前往按被告住處門鈴請被告開門時，僅表明身分，
    但尚未說明是何原因，被告就自己說火不是她縱的等語屬實
    （見本院卷第五九頁反面至第六０頁反面）；證人即告訴人
    辛○○於本院審理時證稱：伊跟警察一起上樓按被告門鈴時
    ，還沒有開口問被告，被告就很大聲的說她已經在家裡睡很
    久了，沒有在伊住處放火等語明確（見本院卷第五六頁）。
    可見被告在警方前往其住處之前，即知悉警方前來之原因，
    在開門之後，因緊張心虛，未待警方詢問，即急忙否認縱火
    之事。故被告上開辯稱，無非推諉卸責之詞，無足採信。
  (七)被告之選任辯護人為被告辯護略以：依本案之火勢觀之，客
    觀上不足以致公共危險，與刑法第一百七十三條之放火罪客
    觀構成要件不符云云。惟按刑法第一百七十三條第一項之放
    火罪，行為人須對於目的物（即現有人所在之建築物）有燒
    燬之故意，亦即其對於放火行為有使目的物燒燬（全部或一
    部喪失效用）一事有所認識，因此基於放火燒燬建築物之犯
    罪故意而著手實施放火行為，此即學理上所稱抽象危險犯，
    其雖未使建築物達到喪失效用之程度，亦應論以未遂犯。復
    按刑法第一百七十三條放火罪所稱之燒燬，係指燃燒毀損之
    意，亦即標的物已因燃燒結果喪失其效用而言，有最高法院
    七十九年度臺上字第一四七一號判例、八十七年度臺上字第
    一七一九號判決可資參照。查本案起火地點在告訴人辛○○
    位於臺北市○○○路○段一三二巷二一號四樓住處門口，前
    已敘及，再觀諸現場照片，可知起火紙堆旁，即係告訴人辛○○家中所有木製鞋櫃，鞋櫃上方即係電箱（見偵查卷第三
    十頁、第五九頁）等情，告訴人辛○○於檢察官訊問時亦為
    同上證述（見偵查卷第六六頁）。雖因證人庚○○之即早發
    現，火勢迅速即撲滅，故尚未延燒至其他地點，然若容任該
    紙堆燃燒，有極大可能將延燒至木製鞋櫃，木材又係易燃物
    ，屆時火勢即一發不可收拾，若再延燒至鞋櫃上方電表，其
    後果將不堪設想，除燒燬建築物外，亦嚴重危及居住其內之
    人、鄰近居民之生命安全。被告對於在辛○○住處門口縱火
    之危險性難以諉為不知，惟仍為本案縱火犯行，其有放火之
    犯罪故意，其行為亦合乎刑法第一百七十三條之客觀構成要
    件，至為當然。雖因該建築物之主結構，顯然尚未因燃燒結
    果而致喪失效用，並未達「燒燬」之程度，惟此僅係被告放
    火犯行未達既遂階段，應論以未遂而已，非認被告所為不成
    立刑法第一百七十三條之罪。
  (八)被告與本案證人庚○○、告訴人辛○○，曾於九十七年十一
    月一日五時三十分許，因故爭執而生糾紛，被告乃對庚○○
    、辛○○提出傷害告訴，經臺北地檢署檢察官偵查後，認辛○○無犯罪嫌疑而為不起訴處分，另認庚○○有傷害犯行而
    向本院聲請簡易判決處刑，此有臺北地檢署九十六年度偵字
    第二六六八二號不起訴處分書及聲請簡易判決處刑書各一份
    在卷可證（見本院卷第一０一頁至第一０四頁）。另證人庚○○於檢察官訊問時證稱：伊與被告認識二十多年，被告喝
    酒後都會鬧事，鄰居都被她鬧過等語（見偵查卷第六四頁、
    第六六頁）；被告對於與辛○○、庚○○間存有嫌隙亦不表
    爭執。故被告應係與辛○○、庚○○間本有不睦，心生怨懟
    ，始萌生縱火之意。再者，本案起火地點為告訴人辛○○之
    住處門口，是時告訴人辛○○家中尚有辛○○、庚○○年邁
    之父母親、庚○○之小孩、胞妹萬惠蘭、外勞等人，一旦火
    勢延燒，極易產生無法回復之後果，若辛○○、庚○○欲故
    意誣陷被告，大可在別處縱火，再串供指證被告，實不可能
    甘冒全家人喪失性命之危險，故意在自家門口縱火，而僅欲
    達彼等設詞誣陷被告入罪之目的。
  (九)又證人庚○○於本院審理時證稱：伊住處該棟大樓住在七樓
    的住戶有一對姊妹名叫黃明月、戊○○，在伊滅完火後，該
    姊妹中之妹妹有告訴伊有看見被告從樓梯走上六樓等語，與
    證人戊○○於本院九十八年三月二十四日審理時證稱：伊住
    在臺北市○○○路○段一三二巷二一號七樓之二，伊姊姊名
    叫黃明月，但火災當時黃明月沒有住在該棟大樓，伊沒有跟
    庚○○說過在火災時看見被告從樓梯走上六樓，伊只有站在
    六樓樓梯口看見警方把被告帶走等語（見本院當日審判筆錄
    ）並不相符。然而證人戊○○與被告、告訴人辛○○、證人
    庚○○均係鄰居關係，證人戊○○或係擔憂出庭指證被告，
    日後將招致被告報復，而未透露事實，尚屬人之常情；且告
    訴人辛○○於檢察官訊問時即曾告知檢察官，七樓之鄰居不
    願作證一事（見偵查卷第六六頁），證人庚○○於本院審理
    時並證稱：那個住在七樓的住戶說要辛○○、庚○○不要扯
    到她等語（見本院卷第五四頁、第五五頁），顯見該名住戶
    作證意願薄弱，其證言之可信性尚非無疑。從而，雖證人庚○○與證人戊○○就戊○○於火災發生時究竟有無親見被告
    走樓梯上六樓之事，所述有所出入，仍難以此即認證人庚○○證述為不可採。
  (十)扣案之藍色打火機一個（照片見偵查卷第三三頁），係在臺
    北市○○○路○段一三二巷二一號六樓之走廊上為警發覺，
    因該打火機位置在六樓，而四樓發生縱火案，故警方認為該
    打火機可能與本縱火案有關始予以扣案等情，業據證人甲○○○○於本院審理時證述明確（見本院卷第五九頁反面、第
    六十頁），惟警方尚不能確知該扣案打火機是否即係本案縱
    火之打火機一節，復據證人乙○○○○於本院審理時證述在
    卷（見本院卷第五八頁反面）。另打火機體積非大，證人庚○○證稱：被告所使用為本案犯行之打火機，在被告縱火後
    ，尚無法排除已遭被告藏匿丟棄之可能；復經本院將該扣案
    打火機送內政部警政署刑事警察局以氰丙烯酸酯法化驗後，
    並未在其上發現指紋一節，此有內政部警政署刑事警察局九
    十八年二月二十六日刑紋字第０九八００一九三五八號鑑驗
    書一份在卷可證（見本院卷第六八頁）。是在被告否認該扣
    案打火機為其所有，亦無其他積極事證可證明該扣案打火機
    即係本案被告所使用之打火機之情況下，自難認定該扣案打
    火機與本案有關而為被告犯罪所用之物，附此敘明；惟此仍
    無礙於本院所為被告即係縱火之人之認定，自屬當然。
  (十一)綜上，本件事證明確，被告犯行堪以認定，應依法論科。
三、按公寓之樓梯間，乃構成集合住宅之一部分，上訴人在有人
    居住之公寓樓梯間，潑灑汽油，點火燃燒，自係已經著手實
    施放火燒燬現供人使用之住宅（最高法院八十三年臺上字第
    一一一八號判決要旨參照）。查本件被告縱火燃燒辛○○之
    住宅樓梯間及住家尚未喪失效用之行為，核係犯刑法第一百
    七十三條第三項、第一項規定燒燬現供人使用之住宅未遂罪
    。其已著手於放火行為之實行，但未生建築物燒燬之結果，
    為未遂犯，爰依刑法第二十五條第二項規定，按既遂犯之刑
    減輕其刑。爰審酌被告在告訴人辛○○住處門口縱火，嚴重
    破壞社會秩序、危害住戶及鄰近居民生命財產安全，於犯後
    又飾詞卸責，未見悔意，惡性實屬重大，暨其品行、智識程
    度、犯罪手段、目的、未生燒燬建築物結果等一切情狀，量
    處如主文所示之刑。
據上論斷，應依刑事訴訟法第二百九十九條第一項前段，刑法第
一百七十三條第三項、第一項、第二十五條第二項，判決如主文
。
本案經檢察官廖先志到庭執行職務。
中    華    民    國    98    年    4     月    14    日
                    刑事第九庭  審判長法  官  林怡秀
                                      法  官  徐淑芬
                                      法  官  劉素如
本件正本證明與原本無異。
如不服本判決，應於判決送達後十日內，向本院提出上訴狀（應
抄附繕本）。告訴人辛○○如對於本判決不服者，應具備理由請
求檢察官上訴，其上訴期間之計算係以檢察官收受判決正本之日
期為準。
                                      書記官  陳育君
中    華    民    國    98    年    4     月    14    日
附錄本案論罪科刑法條全文：
中華民國刑法第一百七十三條
（放火或失火燒燬現住建築物及交通工具罪）
放火燒燬現供人使用之住宅或現有人所在之建築物、礦坑、火車
、電車或其他供水、陸、空公眾運輸之舟、車、航空機者，處無
期徒刑或七年以上有期徒刑。
失火燒燬前項之物者，處一年以下有期徒刑、拘役或五百元以下
罰金。
第一項之未遂犯罰之。
預備犯第一項之罪者，處一年以下有期徒刑、拘役或三百元以下
罰金。


司法院資訊處製作；財團法人民間司法改革基金會備份。
